【裁判字號】    95,易,2131
【裁判日期】    951207
【裁判案由】    詐欺
【裁判全文】
臺灣板橋地方法院刑事判決              95年度易字第2131號
公  訴  人  臺灣板橋地方法院檢察署檢察官
被      告  丙○○
上列被告因詐欺案件，經檢察官提起公訴（95年度偵字第21285
號），本院依簡式審判程序，判決如下：
    主  文
丙○○幫助意圖為自己不法之所有，以詐術使人將本人之物交付
，處有期徒刑月，如易科罰金，以佰元折算壹日。
    事  實
一、丙○○於民國94年4 月間某日，見報紙所刊登之收購郵局、
    金融機構帳戶之廣告，因缺錢花用，遂循該廣告所載電話聯
    絡真實姓名年籍不詳之成年人，得知可出售其存款帳戶得利
    ，其雖預見提供郵局、金融機構帳戶之存摺、金融卡及提款
    密碼予他人，足以幫助他人持以施用詐術，使人陷於錯誤而
    匯出款項至該帳戶，再予提領使用，竟仍不違其本意，於同
    年月間某日，與該成年人約定以新臺幣（下同）4,000 元之
    代價，在臺北縣三重市某處，將其前於91年1 月11日向中華
    郵政股份有限公司三重郵局申請開立之存款帳戶（局號：00
    0000-0、帳號：000000-0）之存摺、金融卡及提款密碼，交
    付於真實姓名年籍不詳之成年人供其使用。嗣該成年人於取
    得前開帳戶資料後，遂意圖為自己不法之所有，基於詐欺取
    財之犯意，於94年4 、5 月之期間，接續撥打電話予甲○○
    ，自稱係「奇宏公司」員工，並向其詐稱：抽中奇宏公司之
    六合彩，獎金為10,000,000元，須先繳納保證金，始能領得
    所中款項等語，甲○○未詳予查證因而陷於錯誤，進而依該
    成年人之指示，於94年4 、5 月間某日，前往郵局臨櫃辦理
    匯款50,000元至丙○○上開帳戶（甲○○另於94年4 月28日
    ，依該成年人之指示，匯款90,000元至乙○○名義所申請之
    中國信託商業銀行板橋分號之帳戶〈帳號：000000000000〉
    ，乙○○部分由本案另行審結），旋由該成年人以提款卡提
    領一空，嗣甲○○進而查證，始知受騙。
二、案經甲○○訴請臺灣板橋地方法院檢察署檢察官偵查起訴。
    理  由
一、本案被告丙○○所犯係死刑、無期徒刑、最輕本刑為3 年以
    上有期徒刑以外之罪，其於準備程序中就被訴事實為有罪之
    陳述，經本院告知簡式審判程序之旨，並聽取公訴人、被告
    之意見後，經合議庭裁定由受命法官獨任進行簡式審判程序
    ，合先敘明。
二、上揭犯罪事實，業據被告丙○○於偵查及本院審理時坦承不
    諱，並經證人即被害人甲○○於警詢時指訴明確，並有被害
    人甲○○匯款至被告上開帳戶之郵政國內匯款執據及中華郵
    政股份有限公司三重郵局94年8 月26日營字第0945001929號
    函暨開戶資料各1 紙在卷可佐（見94年度交查字第556 號卷
    第10、24、25頁），足認該真實姓名不詳之成年人係以施用
    詐術之方式，使被害人甲○○陷於錯誤而匯款至其所蒐集之
    郵局帳戶而詐取錢財甚明。次按於郵局、金融機構開設帳戶
    ，請領存摺及金融卡，係針對個人身分之社會信用而予以資
    金流通，具有強烈之屬人性格，而郵局、金融帳戶作為個人
    理財之工具，申請開設並無任何特殊之限制，一般民眾皆得
    以存入最低開戶金額之方式申請取得，且同一人均得在不同
    之郵局、金融機構申請數個存款帳戶使用，乃公眾所週知之
    事實，依一般人之社會經驗，遇不熟識之人要以自己名義申
    請帳戶，而以高價向其蒐集郵局、金融帳戶使用，乃甚為怪
    異之事。衡諸常情，提供帳戶者對於該等帳戶是否係供合法
    使用，當無不起疑心之理。本案被告對於該不詳姓名者之確
    實姓名及年籍資料，毫無所悉，與其僅有交付存簿時之一面
    之緣，此據被告於偵查中供明在卷，則該不詳姓名者大費周
    章登報以高價向其收購帳戶使用，顯然有不欲人知之隱情。
    況以今日社會，利用手機簡訊、電話留言、中獎通知或退還
    費用等手段詐財之事，迭有所聞，被告對此應無不知之理。
    其對該不詳姓名者可能利用他人帳戶做為其詐欺取財，使偵
    查機關不易偵查，事前應足以預見，因貪圖出售帳戶之高額
    不正利益，而將其郵局之存摺、金融卡及提款密碼交給該不
    詳姓名人使用，顯有容認犯罪事實發生之本意。是被告確有
    幫助該不詳姓名之成年人利用其郵局帳戶詐欺之不確定故意
    及行為甚明。綜上所述，本案事證明確，被告幫助詐欺取財
    犯行洵堪認定，應依法論科。
三、按行為後法律有變更者，適用行為時之法律。但行為後之法
    律有利於行為人者，適用最有利於行為人之法律，刑法第2
    條第1 項定有明文（刑法第2 條係規範行為後法律變更所生
    新舊法律比較適用之準據法，是刑法第2 條本身雖經修正，
    但該條文既屬適用法律之準據法，本身尚無比較新舊法之問
    題，應逕適用裁判時之刑法第2 條規定以決定適用之刑罰法
    律）。又比較時應就罪刑有關之共犯、未遂犯、想像競合犯
    、牽連犯、連續犯、結合犯，以及累犯加重、自首減輕暨其
    他法定加減（如身分加減）與加減例等一切規定，綜其全部
    罪刑之結果而為比較（最高法院95年第8 次刑事庭會議一、
    (四)之決議要旨參照）。查被告行為後，刑法第33條第5 款有
    關罰金之最低數額、第41條有關易科罰金等規定，業於94年
    2 月2 日修正公布，刑法施行法亦於95年6 月14日修正增訂
    第1 條之1 （有關罰金之最高數額），並均自95年7 月1 日
    起施行，茲就比較情形分述如下：
  (一)本案被告所犯刑法第339 條第1 項之詐欺取財罪之幫助犯，
    該罪有罰金刑之處罰，而刑法第33條第5 款有關罰金之最低
    數額部分，刑法分則編各罪所定罰金之貨幣單位原為銀元，
    修正前刑法第33條第5 款規定：「罰金：（銀元）1 元以上
    」，而銀元與新臺幣間之折算，依現行法規所定貨幣單位折
    算新臺幣條例規定，以銀元1 元折算新臺幣3 元；修正後刑
    法第33條第5 款則規定：「罰金：新臺幣1,000 元以上，以
    百元計算之」；經比較修正前、後之規定，修正後刑法第33
    條第5 款所定罰金之最低數額，較之修正前提高，自以修正
    前刑法第33條第5 款規定有利於被告。
  (二)刑法施行法第1 條之1 有關罰金之最高數額部分，修正刑法
    係自95年7 月1 日起施行，在此之前，刑法分則編有關罰金
    之貨幣單位係銀元（銀元與新臺幣之折算比例為一比三），
    ，且依刑法分則編應處罰金者，應適用罰金罰鍰提高標準條
    例第1 條、第5 條規定，就72年6 月26日前修正之刑法條文
    ，罰金數額提高2 至10倍，其後修正者則不提高倍數；而修
    正刑法施行後，因刑法第33條第5 款所定罰金之貨幣單位，
    經修正為新臺幣後，刑法分則各罪所定罰金之貨幣單位亦應
    配合修正為新臺幣，為使刑法分則編各罪所定罰金之最高數
    額與刑法修正前趨於一致，乃增訂刑法施行法第1 條之1 ：
    「中華民國94年1 月7 日刑法修正施行後，刑法分則編所定
    罰金之貨幣單位為新臺幣。94年1 月7 日刑法修正時，刑法
    分則編未修正之條文定有罰金者，自94年1 月7 日刑法修正
    施行後，就其所定數額提高為30倍。但72年6 月26日至94年
    1 月7 日新增或修正之條文，就其所定數額提高為3 倍」，
    亦即，自95年7 月1 日起，刑法分則編所定罰金之貨幣單位
    ，由原來之銀元改為新臺幣，且於94年1 月7 日刑法修正時
    （94年1 月7 日係立法院三讀通過之日期），刑法分則編未
    修正之條文定有罰金者，復未於72年6 月26日至94年1 月7
    日修正或新增，自95年7 月1 日起，有關罰金之數額提高為
    30倍。而刑法第339 條第1 項之詐欺取財罪，於94年1 月7
    日刑法修正時未經修正，亦未於72年6 月20日至94年1 月7
    日間修正過，依增訂刑法施行法第1 之1 條之規定，其罰金
    以新臺幣為單位，數額應提高30倍。此與修正前之罰金以銀
    元為單位，適用罰金罰鍰提高標準條例第1 條規定，應提高
    10倍，再經折算為新臺幣（銀元與新臺幣之折算比例為一比
    三），換算結果，亦為30倍。從而，刑法分則編各罪所定罰
    金刑之最高數額，於上開規定修正後並無不同，對被告而言
    ，並無不利。
  (三)刑法第41條有關易科罰金之規定，因屬科刑規範事項之變更
    ，其折算標準為裁判時所應諭知，自有就新舊法規定比較之
    必要，行為時即修正前刑法第41條第1 項前段規定：「犯最
    重本刑為5 年以下有期徒刑以下之刑之罪，而受6 個月以下
    有期徒刑或拘役之宣告，因身體、教育、職業、家庭之關係
    或其他正當事由，執行顯有困難者，得以1 元以上3 元以下
    折算1 日，易科罰金」，而被告行為時之易科罰金折算標準
    ，依修正前罰金罰鍰提高標準條例第2 條前段（現已刪除）
    規定，就其原定數額提高為100 倍折算1 日，則被告行為時
    之易科罰金折算標準，應以銀元300 元折算1 日，經折算為
    新臺幣後，應係以新臺幣900 元折算為1 日。裁判時即修正
    後刑法第41條第1 項前段則規定：「犯最重本刑為5 年以下
    有期徒刑以下之刑之罪，而受6 個月以下有期徒刑或拘役之
    宣告者，得以新臺幣1,000 元、2,000 元或3,000 元折算1
    日，易科罰金」，比較修正前、後之易科罰金折算標準，由
    修正前之銀元300 元即新臺幣900 元提高為修正後之1,000
    元、2,000 元或3,000 元，自以行為時即修正前之規定，較
    有利於被告。
  (四)綜合上述各條文修正前、後之比較，可知依修正前、後之規
    定，就罰金之最高數額（即刑法施行法第1 條之1 ）部分，
    對被告並無不利，惟修正後之罰金最低數額、易科罰金之折
    算標準，均較修正前提高，顯然不利於被告，是修正後之規
    定整體而論較不利於被告，揆諸前揭最高法院決議所揭示之
    罪刑綜合比較原則，依刑法第2 條第1 項前段之規定，應整
    體適用行為時即修正前之規定。
  (五)又被告行為後，刑法第30條有關幫助犯之規定，雖亦於94年
    2 月2 日修正公布，自95年7 月1 日起施行。然觀諸修正前
    、後該條之規定，僅係文字上之修正，並不影響幫助犯要件
    之實質上變更，不屬刑罰法律之變更，無須比較適用，應逕
    適用裁判時之刑法第30條規定，併此敘明。
四、按刑法上之幫助犯，係對於犯罪與正犯有共同之認識，而以
    幫助之意思，對於正犯資以助力，而未參與實施犯罪之行為
    者而言（最高法院88年度臺上字第1270號判決要旨參照）。
    是以，如未參與實施犯罪構成要件之行為，且係出於幫助之
    意思提供助力，即屬幫助犯，而非共同正犯。查被告將其所
    有之上揭帳戶存摺、金融卡及提款密碼出賣予不詳姓名年籍
    之成年人用以詐騙被害人匯入金錢，顯係基於幫助該成年人
    用以詐騙他人財物之犯意，而未參與前開詐欺取財犯行之構
    成要件行為。是核被告所為，係犯刑法第30條第1 項前段、
    第339 條第1 項之幫助詐欺取財罪。被告基於幫助之犯意而
    為非屬詐欺取財犯行之構成要件行為，為幫助犯，爰依裁判
    時之刑法第30條第2 項之規定，按正犯之刑減輕之。爰審酌
    被告明知使用他人帳戶以詐欺之情形猖獗，仍提供上揭帳戶
    予詐騙罪犯使用，助長詐騙財產犯罪之風氣，增加被害人尋
    求救濟之困難，並擾亂金融交易往來秩序及社會正常交易安
    全甚鉅，兼衡被害人損失金額、被告犯罪之動機及犯後坦承
    犯行，已知悔悟等一切情狀，量處如主文所示之刑，並依修
    正前刑法第41條第1 項前段、修正前罰金罰鍰提高標準條例
    第2 條之規定，諭知易科罰金之折算標準，以資懲儆（依最
    高法院95年度第8 次刑事庭會議決議六、(一)之意旨，新刑法
    第57條之規定，為法院就刑之裁量審認標準見解之明文化，
    非屬法律之變更，無新舊法比較適用之問題）。又被告將其
    所有之帳戶存摺及金融卡交付該不詳姓名者，至今仍未取回
    ，亦未經扣案，不能證明尚屬存在，自無併予宣告沒收之必
    要。至同案被告乙○○部分，則由本院另行審結，末至敘明
    。
據上論斷，應依刑事訴訟法第273 條之1 第1 項、第299 條第1
項前段，刑法第2 條第1 項前段、第30條第1 項前段、第2 項、
第339 條第1 項、修正前刑法第41條第1 項前段，罰金罰鍰提高
標準條例第1 條前段、修正前罰金罰鍰提高標準條例第2 條，判
決如主文。
本案經檢察官郭季青到庭執行職務。
中    華    民    國    95    年    12    月    7     日
                  刑事第十九庭  法  官  鄧雅心
以上正本證明與原本無異。
如不服本判決應於送達後10日內向本院提出上訴狀。
                                書記官  王小芬
中    華    民    國    95    年    12    月    7     日
附錄本案論罪科刑法條
中華民國刑法第三百三十九條
意圖為自己或第三人不法之所有，以詐術使人將本人或第三人之
物交付者，處五年以下有期徒刑、拘役或科或併科一千元以下罰
金。
以前項方法得財產上不法之利益或使第三人得之者，亦同。
前二項之未遂犯罰之。


司法院資訊處製作；財團法人民間司法改革基金會備份。
